臺灣高等法院民事判決　　　　　　　　　 95年度上字第306號
上　訴　人　乙○○
　　　　　　甲○○
共　　　同
訴訟代理人　蘇明淵律師
被上訴人　　丙○○
訴訟代理人　柯金柱律師
　　　　　　蘇千晃律師
上列當事人間請求確認債權不存在等事件，上訴人對於中華民國
95年2月27日臺灣臺北地方法院94年度訴字第3223號第一審判決
提起上訴，被上訴人並為訴之追加，本院於95年12月19日言詞辯
論終結，判決如下：
    主  文
原判決關於主文第二項所命上訴人乙○○給付超過「新台幣貳佰
零捌萬零肆佰壹拾壹元，並由被上訴人受領之」部分，及該部分
假執行之宣告，暨訴訟費用之裁判均廢棄。
上廢棄部分，被上訴人在第一審之訴及其假執行之聲請均駁回。
其餘上訴駁回。
確認上訴人乙○○對甲○○就原判決主文第一項所示不存在之借
款本金其利息債權新台幣捌萬零肆佰壹拾壹元不存在。
被上訴人其餘追加之訴駁回。
第一、二審訴訟費用（含追加之訴部分）由上訴人負擔百分之九
十五，餘由被上訴人負擔。
    事實及理由
一、本件被上訴人於原審依代位及不當得利法律關係請求確認
    上訴人乙○○對上訴人甲○○之借款債權新台幣（下同）
    200萬元不存在，嗣於本院先減縮僅依不當得利法則請求，
    後再追加依代位關係請求，並追加確認該本金之利息債權9
    萬4751元亦不存在，經核係同一基礎事實所為之追加，應予
    准許。
二、被上訴人主張：上訴人甲○○於民國85年間因其承租之房屋
    遭訴外人陳勝霖聲請法院強制執行遷讓返還房屋，遂於85年
    5月向伊借款720萬元，供停止強制執行之擔保金提存之用，
    雙方約定於甲○○對陳勝霖所提第三人異議之訴訴訟終結後
    即應返還，並由伊代理甲○○向法院辦理提存完畢。嗣上開
    第三人異議之訴終結後，甲○○拒不返還上開借款，經伊提
    起返還借款之訴，本院以92年度重上字第109號民事判決伊
    勝訴確定。詎甲○○竟基於損害伊債權之意，與上訴人乙○
    ○（原名洪偉哲）基於通謀虛偽之意思表示，成立假借款債
    權，由乙○○持甲○○簽發金額均100萬元之本票二紙，聲
    請向法院裁定准強制執行，並聲請強制執行，執行前開擔保
    金中之本金200萬元、利息8萬411元及收取執行費1萬4340元
    ，合計209萬4751元，致伊受有無法向甲○○求償上開款項
    之損害。乙○○與甲○○間之債權係通謀虛偽意思表示成立
    假債權，乙○○取得上開擔保金係無法律上原因，應返還甲
    ○○，而由伊受領，爰依代位及不當得利法則，請求判命確
    認乙○○對甲○○之借款債權200萬元不存在，乙○○並應
    返還被告甲○○209萬4751元，並由伊受領之判決（原審准
    被上訴人之請求）。答辯聲明：駁回對造之上訴，並追加確
    認乙○○對甲○○之利息債權9萬4751元不存在。
三、上訴人則以：被上訴人主張上訴人間之200萬元之債權係屬
    通謀虛偽意思表示，自應由被上訴人就此事實負舉證之責，
    而上訴人甲○○向被上訴人借款提存係以甲○○名義為之，
    倘上訴人間之債權係通謀虛偽，而自始無效，乙○○向法院
    領取甲○○之提存款，即屬無法律上原因，然受損害者應為
    甲○○，並非被上訴人，被上訴人以其受損為由依不當得利
    直接請求乙○○返還，於法無據。況依票據之文義性及無因
    性，執票人行使權利時，就其基礎原因關係確係有效存在，
    不負舉證之責，自應由被上訴人就此係虛偽者負舉證之責。
    而上訴人間就二人之借款時地、借款金額所述均一致，且乙
    ○○業已證明其有資力，被上訴人所指虛偽債權，純屬臆測
    之詞，上訴人既已證明上訴人間確有借款存在，被上訴人之
    確認債權不存在，即無理由等語，資為抗辯。上訴聲明：(一)
    原判決廢棄。(二)上廢棄部分，被上訴人在第一審之訴及追加
    之訴均駁回。
四、兩造不爭執事項：
  (一)上訴人甲○○因其向被上訴人承租之房屋遭訴外人陳勝霖強
    制執行，遂向被上訴人借款720萬元供停止強制執行擔保金
    提存之用。
  (二)甲○○與陳勝霖之訴訟終結後，未依約定返還上開借款，經
    被上訴人訴請求返還，業已經本院另案判決被上訴人勝訴確
    定。
  (三)上訴人乙○○持甲○○簽發面額合計200萬元之本票裁定為
    執行名義，聲請原法院以91年度執字第4052號事件，執行前
    開擔保金中之本金200萬元、利息8萬411元及收取執行費1萬
    4340 元，合計209萬4751元。
五、兩造所爭執者，厥為上訴人間是否確有200萬元債權存在。
    查：
  (一)按消極確認之訴，應由被告負立證責任，如被告不能立證或
    其提出之證據不足採用，則原告之訴即應認為有理由，無庸
    另行立證，固經最高法院 19年上字第385號著有判例，惟倘
    第三人主張表意人與相對人通謀而為虛偽意思表示者，該第
    三人應負舉證之責，最高法院48年台上字第29號亦著有判例
    可參，是本件被上訴人主張上訴人間之200萬債權係屬通謀
    虛偽意思表示，自應由被上訴人就此負舉證之責。另查票據
    固為文義證券及無因證券，票據上之權利義務，悉依票上所
    載文義定之，與其基礎之原因關係各自獨立，票據上權利之
    行使，不以其原因關係存在為前提，是以執票人行使票據上
    權利時，就其基礎之原因關係確係有效存在，不負舉證責任
    。惟上訴人主張李○招無資力貸款與胡○難，李○招則自承
    系爭本票為其借款與胡○難之憑據，似均認本票交付之原因
    關係為消費借貸，果爾，自應由執票人就借款已交付之事實
    負舉證責任（最高法院89年度台上字第505號判決參照）。
    準此，上訴人抗辯係以本票清償借款，自應就其二人間有交
    付借款之事實存在，負舉證之責。
  (二)查上訴人就其二人間之200萬元借款債權存在，所述之借款
    經過不盡一致：(1)乙○○陳稱甲○○係先向伊母借款，伊係
    幫母提款借予甲○○，後始向伊借款，嗣伊母將對甲○○之
    債權讓與伊等語（見本院卷第83、84頁），核與甲○○陳稱
    伊均係直接找乙○○借款者，已然不符（見本院卷84頁）；
    (2)甲○○陳稱所借款項200萬元係含向乙○○開設之皮件店
    拿皮包之款項在內（見本院卷第84頁反面），與乙○○所稱
    200萬元均係借款本金者不符（見本院卷第84頁），更與甲
    ○○於95年8月25日之辯論意旨狀及聲請調查證據狀內稱：
    其簽發二紙本票予乙○○之原因，係清償其夫妻二、三年間
    向乙○○之借款，且係因陸續借款金額不一，於90年12月會
    算金額再加計期間之利息合計200萬元者有間（見本院卷第
    51頁、52頁），則該200萬元之借款人究係甲○○一人或係
    其夫妻二人，亦與其嗣後所述者不同，且亦與乙○○稱借款
    時並未說要收利息者有異。(3)甲○○於前揭狀內表示乙○○
    向洪母借款100萬元貸予甲○○夫妻，並匯入甲○○之妻帳
    戶內，除此外之借款均為零星之借款，無法舉證云云；惟於
    本院復表示該200萬元借款，並不包含該100萬元在內，前後
    所述顯有矛盾。(4)乙○○持甲○○簽發之二紙本票聲請本票
    裁定，該二紙本票之發票日為90年2月1日、90年3月1日，到
    期日分別為90年7月31日、90年8月31日，有本票裁定可按（
    見原審卷第106至107頁），均在甲○○所稱之90年12月間會
    算後簽發本票之前，則乙○○持以聲請本票裁定之本票，顯
    係在甲○○所稱之會算前簽發，核與其所述明顯不符。(5)上
    訴人之訴訟代理人固稱前揭調查證據狀係其未與當事人溝通
    前所為，應以當事人所述為準等語。惟查前揭聲請狀具狀人
    為甲○○，並非訴訟代理人，有該調查證據狀可參（見本院
    卷第48頁至53頁），是該狀應認係甲○○本人所述。(6)至乙
    ○○提出之利息扣繳憑單證明其確有資力借款予甲○○云云
    。惟衡諸一般之虛偽債權者，為免他人質疑出借人之資力，
    通常係找有資力之人幫忙，此為眾所週知，況乙○○自承其
    母以其名義存款，則乙○○本人是否確有資力借款予甲○○
    ，亦非無疑。(7)綜上所述，在在可見上訴人間之200萬元債
    權係屬虛偽不實。
六、甲○○與乙○○間之200萬元債權既屬通謀虛偽之債權而無
    效，乙○○即負有回復原狀義務，甲○○有請求返還之權利
    。上訴人間既無200萬元借款，其利息債權自亦不存在，是
    被上訴人主張確認上訴人間之本金債權200萬元及利息債權8
    萬411元不存在，即屬有據。又上訴人間既無200萬元借款，
    則乙○○自提存所領取之200萬元本金及利息8萬411元即屬
    無法律上原因，而甲○○既與乙○○為此虛偽債權，不請求
    返還，顯見怠於行使請求返還之權利，被上訴人為甲○○之
    債權人，其本於代位關係請求乙○○返還並代為受領208 萬
    411元，即屬正當。惟乙○○持本票裁定聲請就甲○○提存
    之擔保金為執行，必支付執行費用，此為眾所週知，且此費
    用係繳交國庫之費用，並非乙○○取得，則被上訴人請求乙
    ○○返還執行費用1萬4340元部分，即屬無據，不應准許。
    原審就超過上開應准許部分，為上訴人敗訴之判決，自有未
    洽。原判決此部分既有可議，即無可維持，上訴人求予廢棄
    改判，為有理由。至於上開應准許部分，原審准被上訴人所
    請，核無違誤，上訴意旨，就此部分，仍執陳詞，指摘原判
    決不當，求予廢棄，為無理由，應駁回其上訴。本金債權既
    不存在，利息債權當然不存在，被上訴人追加確認利息8萬
    411元部分不存在，自應准許。執行費部分則確有支出，非
    不存在，此部分追加請求確認不存在，應予駁回。
七、本件事證已臻明確，兩造其餘主張與舉證，經審酌核與判決
    結果不生影響，爰不逐一論述，併此敘明。
八、據上論結，本件上訴及被上訴人追加之訴均為一部有理由，
    一部無理由，依民事訴訟法第450條、第449條第1項、第79
    條，判決如主文。
中　　華　　民　　國　　96　　年　　1 　　月　　2 　　日
　　　　　　　　　民事第七庭
                      審判長法　官  鄭三源
　　　　　　　　　　　      法　官  黃嘉烈
　　　　　　　　　　　      法　官  周美月
正本係照原本作成。
如不服本判決，應於收受送達後20日內向本院提出上訴書狀，其
未表明上訴理由者，應於提出上訴後20日內向本院補提理由書狀
（均須按他造當事人之人數附繕本）上訴時應提出委任律師或具
有律師資格之人之委任狀；委任有律師資格者，另應附具律師資
格證書及釋明委任人與受任人有民事訴訟法第466條之1第1項但
書或第2項（詳附註）所定關係之釋明文書影本。
中　　華　　民　　國　　96　　年　　1 　　月　　2 　　日
　　　　　　　　　　　　　  書記官  李華安
附註：
民事訴訟法第466條之1（第1項、第2項）：
對於第二審判決上訴，上訴人應委任律師為訴訟代理人。但上訴
人或其他法定代理人具有律師資格者，不在此限。
上訴人之配偶、三親等內之血親、二親等內之姻親，或上訴人為
法人、中央或地方機關時，其所屬專任人員具有律師資格並經法
院認為適當者，亦得為第三審訴訟代理人。
